臺灣高等法院刑事判決　　　　　　　　　　　　　　九十一年度上易字第三七八號
　　上　訴　人
　　即　被　告　甲○○
　　選任辯護人　江松鶴
右上訴人因詐欺案件，不服臺灣桃園地方法院九十年度易字第一０九五號，中華民國
九十年十二月十七日第一審判決（起訴案號：臺灣桃園地方法院檢察署八十九年度偵
字第九六六四號、一二五五二號），提起上訴，本院判決如左：
    主  文
上訴駁回。
    事  實
一、甲○○係設於桃園縣龍潭鄉○○路四七一號葉山房屋仲介有限公司（下稱葉山公
    司）之負責人，民國八十七年、八十八年初，甲○○因另行籌組公司及土地買賣
    虧損二百多萬元，經濟能力已陷困頓急需資金週轉，因房地仲介業務上之關係自
    張有順處得知該筆吳國進所有坐落桃園縣龍潭鄉○○段四一一地號之土地有意以
    每坪新台幣（下同）二十八萬元出售，被告明知其無購買上開土地之意願與能力
    ，竟基於意圖為自己不法所有之概括犯意，於八十八年元月間分別向乙○○、丙○○佯稱該土地地段良好、具增值潛力，如合資購買保證可以短期獲利等專業上
    分析，並分別帶領乙○○、丙○○至系爭土地所在察看（被告甲○○未經系爭土
    地所有人吳國進同意，先行在土地上插立銷售廣告招牌），使乙○○、丙○○二
    人均信以為真，分別於八十八年一月五日、一月十五日與被告甲○○訂立「土地
    購買預定書」及「龍潭鄉○○段四一一地號土地投資協議書」各乙份，分別載明
    與甲○○各出資二分之一，及各以每坪十八萬元、二十三萬元之單價合資購買上
    開土地，並由乙○○、丙○○各交付一百萬元、一百五十萬元予甲○○充為協調
    金，雙方約定於契約期限即八十八年一月二十五日、二月四日如未能成交，屆期
    應將協調金全數返還，如已成交則充為定金或買賣價金之一部，詎八十八年一月
    二十五日及二月四日期間屆至，乙○○、丙○○因均未接獲甲○○關於買賣是否
    成交之訊息，心生疑義，分別前往葉山公司查看，發現葉山公司已結束營業，人
    去樓空，至此始知受騙。
二、案經乙○○及丙○○訴由臺灣桃園地方法院檢察署檢察官偵查起訴。
    理  由
一、訊據上訴人即被告甲○○供承有於右揭時地向告訴人乙○○、丙○○指稱坐落桃
    園縣龍潭鄉○○段四一一地號之土地地段良好、具增值潛力，如合資購買可以短
    期獲利等，並分別帶領乙○○、丙○○前往系爭土地所在察看，是分別與告訴人
    乙○○、丙○○簽定合資契約，並分別收受告訴人乙○○、丙○○所交付之一百
    萬元、一百五十萬元協調金，而嗣後並未依約購得系爭土地，且於契約期限屆至
    未退還該協調金之事實，惟矢口否認有何詐欺犯行，辯稱：由於系爭土地所有人
    吳國進之友人張有順告知地主願意賣土地，遂與乙○○、丙○○訂立合資契約，
    由伊與乙○○、丙○○分別各出資二分之一合資購買土地，並非一地二賣，伊於
    簽約前、後有依民間仲介方式均曾與系爭土地所有人吳國進之友人張有順接洽系
    爭土地買賣事宜，經與告訴人二人接洽後，張有順始表示土地所有人吳國進對於
    每坪二十八萬之賣價不願降價，伊原欲將所受協調金返還，然由於八十八年初在
    新竹成立之新公司急需資金，及因所另投資之土地買賣虧損，因之始先墊用該二
    筆金額，並在向乙○○、丙○○收取前開款項時開立同額的本票，又後來無資力
    償還該等款項時，乙○○、丙○○也同意將該金額轉為借款，於三月十一日、三
    月十八日簽定並交付借據，後來伊已分別陸續分期返還四十一萬五千元及二十五
    萬元予乙○○、丙○○，伊自始即有與乙○○、丙○○合資購地之意願，且係於
    詢問張有順是否可在係爭土地現場作廣告後，始在現場插立銷售的廣告，否認有
    詐欺之犯行云云。
二、然查：右揭被告以合資購買上開系爭土地並保證短期即可獲利為由，而與告訴人
    乙○○、丙○○於八十八年一月五日及一月十五日分別簽訂「土地購買預定書」
    及「龍潭鄉○○段四一一地號土地投資協議書」各乙份，且分別自告訴人乙○○
    、丙○○處收受一百萬元及一百五十萬元，惟被告並未依約進行系爭土地實際買
    賣事宜，旋即結束葉山公司營運，人去樓空等事實，已據告訴人乙○○、丙○○
    指述歷歷在卷，並有「土地購買預定書」、「龍潭鄉○○段四一一地號土地投資
    協議書」（買賣議價委託契約書）各乙份在卷可稽﹔而查被告因業務上之關係，
    自張有順處得知吳國進所有系爭土地欲以每坪二十八萬元出售，而被告在與告訴
    人乙○○、丙○○簽約前，已先向張有順詢價，且經張有順告知地主吳國進僅願
    以每坪二十八萬元出售且無議價空間，此據證人張有順於原審法院審理時到庭證
    述在卷，而被告亦供承系爭土地經伊向張有順詢價，而張有順告知該地主非以每
    坪二十八萬元不賣云云，則被告於簽約前既已明知系爭土地之出賣價格為每坪二
    十八萬元且無議價空間，然被告竟仍以每坪二十三萬元，甚或每坪十八萬元之懸
    殊價格與告訴人丙○○、乙○○簽定合資契約，被告明知不可能以每坪二十三萬
    元或十八萬元購得系爭土地，詎其仍以每坪二十三萬元或十八萬元邀請告訴人丙○○、乙○○與其合資購買系爭土地，足證被告顯有欲藉由與告訴人乙○○、丙○○訂立合資契約而從中詐取協調金之不法所有意圖。另被告為取信告訴人，在
    未經地主吳國進之同意下，即擅自在吳國進所有前開土地上插立銷售廣告，並分
    別帶領告訴人乙○○、丙○○前往上址察看等情，復據證人吳國進、張有順於原
    審法院審理時證述屬實，且經告訴人乙○○、丙○○供述在卷，並為被告供承在
    卷，被告既未經系爭土地所有人吳國進委託銷售土地，復未經吳國進同意，竟擅
    自在前開土地上插立銷售廣告並分別帶領告訴人乙○○、丙○○前往實地察看，
    其有欲藉此過程，使告訴人乙○○、丙○○確信系爭土地確有欲出售之事實，而
    得以出資購買系爭土地之意圖，至為明顯。而查被告於八十八年一月五日與告訴
    人乙○○簽定「土地購買預定書」載明以每坪十八萬元單價合資購買系爭吳國進
    所有前開土地後，卻於八十八年一月十五日再與告訴人丙○○簽定「龍潭鄉○○
    段四一一地號土地投資協議書」（買賣議價委託契約書），載明以每坪二十三萬
    元單價合資購買前開土地，被告先後與告訴人乙○○、丙○○簽訂單價顯不相同
    之契約，如係因發覺單價十八萬元不可能買到上開吳國進所有之土地土地，則被
    告於一月十五日與告訴人丙○○簽定契約時，既已明知其與告訴人乙○○所簽之
    契約目地已無法達成，原即應立即返還所收取之一百萬元予告訴人乙○○，始為
    正途，然被告竟於契約期間屆至不僅未予返還系爭協調金，甚且結束公司營業避
    不見面，苟無詐欺之意，孰能置信，又被告雖另辯稱其係分別與告訴人乙○○、
    丙○○訂立合資購買契約，每人出資二分之一，並非一物二賣，將來其可將其取
    得之權利讓與另一人云云，然查，被告與告訴人乙○○、丙○○二人所簽訂之契
    約，其購買之單價分別為每坪十八萬元及二十三萬元，被告既自承以每坪十八萬
    元購買已屬不可能始與告訴人丙○○再行簽約，設若被告最終係以每坪二十三萬
    元購得上開土地，則被告如何願以每坪損失五萬元之十八萬元單價將其權利讓與
    告訴人乙○○，且告訴人乙○○、丙○○二人間素不相識，而渠等原係因信賴被
    告而同意與被告合資購買系爭土地，告訴人二人是否願意合資購買系爭土地，實
    非無疑，足徵被告所辯分別與告訴人乙○○、丙○○訂立契約，非為一物二賣，
    將來可將其權利讓與而賺取價差云云，顯屬卸責之詞，並非可採。另查，被告僅
    係經由張有順獲知地主吳國進有意出售上開土地，而其並僅與張有順聯絡二、三
    次，被告實際上並未曾與吳國進洽商土地買賣事宜，尚且與告訴人等簽訂契約後
    ，亦未積極與吳國進洽商土地買賣等情，此顯與常情有悖，已據證人吳國進、張
    有順證述在卷。尚且被告於取得告訴人乙○○、丙○○所交付之一百萬元及一百
    五十萬元協調金後，並未供與吳國進洽商買賣土地之用，反而於短期內即將該款
    項分別花用殆盡，此據被告自承在卷，而訊據被告於本院調查時供稱伊於八十八
    年初即因另開公司及買賣土地虧損而資金週轉困難云云，足證被告於上揭時地邀
    請告訴人等合資購買系爭土地時，其顯已無共同出資購買系爭土地之能力，而參
    酌被告於收受告訴人等所交付之款項後，短期內即供己用而花用殆盡，足見被告
    有以上揭方式詐取告訴人等之款項供己花用之不法所有意圖，至為明確。至被告
    嗣後雖與告訴人乙○○、丙○○成立和解，將渠等所交付之一百萬元、一百五十
    萬元協調金轉為借款，並分別於三月十一日、三月八日與渠等簽訂借據並交付之
    ，且已分別償還四十一萬五千元及二十五萬元予告訴人乙○○及丙○○，固有借
    據二紙在卷可參，並據告訴人乙○○、丙○○證述屬實，惟此為被告詐取告訴人
    等之金錢後所為如何處理其所詐取之款項之方式而已，並不因之影響其已成立之
    詐欺犯行，綜上所述，被告所辯各節，要屬推諉卸責之詞，不足採信，事證明確
    ，被告犯行洵堪認定。
三、核被告所為，係犯刑法第三百三十九條第一項之詐欺取財罪。被告先後二次詐欺
    犯行，時間緊接，方法相同，顯係基於概括犯意為之，應依刑法第五十六條連續
    犯規定論以一罪，並加重其刑。原審以被告上述犯行罪證明確，援引刑法第五十
    六條、第三百三十九條第一項及罰金罰緩提高標準條例第一條前段之規定，並審
    酌被告犯罪之動機、目的、手段、所詐得之金額、因而所生之危害，是已分別賠
    償被害人部分金錢及犯罪後之態度等一切情狀，量處有期徒刑捌月，經核認事用
    法，並無違誤，被告上訴意旨否認有何詐欺犯行，尚難認有理由，應予駁回。至
    被告雖於九十一年四月二十一日分別與告訴人乙○○、丙○○成立民事上和解，
    分期償還欠款，有其提出之和解書二份可參，惟查，被告尚積欠告訴人乙○○及
    丙○○各六十萬元及一百二十五萬元，而依和解條件，被告竟自九十一年五月起
    始每月各償還告訴人乙○○、丙○○一萬元及一萬五千元，顯與欠款金額差距懸
    殊，實難認已具有還款之誠意，自不予諭知緩刑，附此敘明。
據上論斷，應依刑事訴訟法第三百六十八條，判決如主文。
本案經檢察官林炳雄到庭執行職務。
中    華    民    國    九十一    年        四      月      二十五      日
                            台灣高等法院刑事第三庭
                                審判長法  官  張  連  財
                                      法  官  李  英  勇
                                      法  官  張  傳  栗
右正本證明與原本無異。
不得上訴。
                                      書記官  王  秀  雲
中    華    民    國    九十一    年        四      月      二十五      日
附錄    本判決論罪科刑法條：
刑法第三百三十九條：
意圖為自己或第三人不法之所有，以詐術使人將本人或第三人之物交付者，處五年以
下有期徒刑、拘役或科或併科一千元（已提高十倍為一萬元）以下罰金。
以前項方法得財產上不法之利益或使第三人得之者，亦同。
前二項之未遂犯罰之。
